【裁判字號】    95,家抗,28
【裁判日期】    950914
【裁判案由】    收養子女
【裁判全文】
臺灣高雄地方法院民事裁定              95年度家抗字第28號
抗  告  人  乙○○    大陸地.
                        大塘組.
非訟代理人  甲○○
上列抗告人與被繼承人丙○○間聲請認可收養子女事件，對於本
院中華民國九十五年三月二十八日九十五年度養聲字第六九號民
事裁定提起抗告，本院裁定如下：
    主    文
抗告駁回。
抗告費用新台幣壹仟元由抗告人負擔。
  理  由
一、本件抗告意旨係以：抗告人所提供之「立收養字」是由親友
    、民眾、政府證明認可收養關係成立的合法憑據，符合民法
    原理慣例範圍，而非九十五年度養聲字第六九號民事裁定中
    所稱之契約行為，契約行為是雙方當事人在意思表示一致的
    情況下所達成的約定行為，只需雙方當事人意思表示一致就
    行，而「收養字」表現為民眾、政府的公證、認可的合法行
    為，所以裁定認是一種契約行為，不符合民法原理，又聲請
    人於民國九十三年九月二十三日經由湖南省邵陽市第二公證
    處，辦理親屬關係公證書，已公證證明聲請人為被繼承人丙
    ○○的養女，該公證書亦經財團法人海峽交流基金會證明，
    符合臺灣地區與大陸地區人民關係條例第七條之規定應推定
    為真正，所以九十五年度養聲字第六九號民事裁定不能以該
    條例第五十六條對抗該條例第七條及第六十三條之規定，是
    原裁定顯然錯誤，應予糾正等語。
二、本件抗告人於原審法院聲請意旨係以：抗告人乙○○（即被
    收養人）為大陸地區人民，並為被繼承人丙○○之姪女，於
    民國七十九年（西元一九九０年）農曆五月十二日，被繼承
    人丙○○收養抗告人劉真連為養女，因當時大陸並未制訂收
    養法（大陸地區收養法於一九九一年十二月始制訂，於一九
    九二年四月開始施行），而被繼承人丙○○當時是依照習俗
    慣例，由當地政府行政管轄機關及族親作為合法收養之證明
    ，是聲請人乙○○已經被繼承人丙○○收養為被繼承人丙○
    ○之養女，被繼承人丙○○於民國九十一年四月六日過世，
    聲請人乙○○於九十三年間聲請繼承，已經法院准予備查，
    但行政院退輔會楠梓榮民自費安養中心表示收養子女應聲請
    法院認可，並至戶政機關登記，故本件政治處境情況特殊，
    爰依法提出本件聲請認可收養等語。並提出洞口縣花國鎮政
    府證明、證明書、公證書、財團法人海峽交流基金會證明、
    委託書、公證書、湖南省合屬證、常住人口登記卡、本院九
    十三年十二月二十八日聲請繼承准予備查通知及行政院退除
    役官兵輔導委員會榮民自費安養中心函等資料。原審法院以
    ：聲請人即被收養人為大陸地區人民，收養人即被繼承人丙
    ○○為臺灣地區人民，則聲請人與丙○○間之收養，應依臺
    灣地區與大陸地區人民關係條例第五十六條第一項之規定，
    應分別適用臺灣地區及大陸地區之收養法律自明。而本件收
    養契約既在民國七十九年間由聲請人與被繼承人丙○○成立
    收養之合意，自有上述我國於七十四年六月三日修正之民法
    第一千零七十九條第四項規定之適用，而應聲請法院認可，
    且按收養既為雙方之契約行為，自應由收養人、被收養人共
    同向法院聲請收養認可自明。惟查，本件收養人即被繼承人
    丙○○已於九十一年四月六日死亡，業據聲請人自承在卷，
    且有上開本院函文、退輔會函文可憑，則收養人丙○○既已
    死亡，其人格自已消滅，而無當事人之資格，且收養為身分
    行為，乃一身專屬權，於丙○○死亡後，依法亦無從由其遺
    產管理人即退輔會繼承其權利或代理其為收養之行為。綜上
    ，可認本件收養，未由收養人、被收養人共同向法院聲請收
    養認可，其程式已不合法，又因本件收養人業已死亡，程序
    上亦無從補正，則聲請人之聲請於法未合，而不另命聲請人
    補正，而以裁定駁回聲請人之聲請。
三、按收養子女應以書面為之；收養子女應聲請法院認可，民法
    第一千零七十九條第一項前段、第四項定有明文。又民法第
    一千零七十九條第四項所定聲請認可收養子女，以收養人及
    被收養人為聲請人，非訟事件法第一百三十三條第二項亦有
    明文。是依前開規定收養子女應聲請法院認可，並以收養人
    及被收養人二人一同擔任為聲請人甚明，是抗告人於抗告狀
    陳稱以行政院國軍退除役官兵輔導委員會楠梓榮民自費安養
    中心為相對人云云，顯然誤解上開規定。復按原告之訴，被
    告無當事人能力者，法院應以裁定駁回之。但其情形可以補
    正者，審判長應定期間先命補正。又有權利能力者，有當事
    人能力；民事訴訟法有關當事人能力、訴訟能力及共同訴訟
    之規定於非訟事件關係人準用之，民事訴訟法第二百四十九
    條第一項第三款、第四十條第一項，及非訟事件法第十一條
    分別定有明文。另人之權利能力，始於出生終於死亡，民法
    第六條亦有明文。經查，本件聲請認可收養子女，僅列抗告
    人即被收養人乙○○為聲請人，且抗告人乙○○聲請認可與
    收養人丙○○間之收養，惟收養人丙○○已於九十一年四月
    六日死亡，有丙○○之個人除戶資料查詢結果單一紙在卷可
    憑，依民法第六條之規定，收養人丙○○於抗告人乙○○提
    出聲請認可收養時已死亡並無權利能力，即無非訟事件當事
    人能力，而該情形又無法命抗告人補正，應認抗告人之聲請
    不合法，不應准許。
四、至於抗告人一再指陳本件聲請人乙○○所提供之「立收養字
    」是由親友、民眾、政府證明證認可收養之合法行為，符合
    民法慣例範圍，亦為證明認可收養關係成立之合法憑據，即
    收養字並非契約行為云云。惟民事，法律所未規定者，依習
    慣，無習慣者，依法理。民法第一條定有明文。此條規定為
    民事法規適用順序之規定，是法律得以成文法、習慣法及法
    理等方式存在，依該規定，民事事件法律設有明文者，應適
    用法律，法律可謂係第一順位之法源，法院在審理民事事件
    時，應首先適用法律，法律規定含義不明時，應以解釋方法
    確定其內容，法律未設規定時，始應依習慣、法理以為裁判
    。並依前開收養之規定可知，收養之要件，分為實質要件及
    形式要件，在實質要件中，其中之一要件為需有收養之合意
    ，即創設社會一般觀念上所公認為親子關係之意思，是收養
    係以發生親子關係為目的之身分法上之契約，故須當事人間
    有收養意思之合致為必要（參閱陳祺炎、黃宗樂、郭振恭著
    ，民法親屬新論、第三一二頁至第三一三頁；戴東雄、戴炎
    輝合著、中國親屬法、第三三八頁第三三九頁，林菊枝著、
    親屬法新論、第二四八頁，及高鳳仙著、親屬法—理論與實
    務、第三一六頁、第三一七頁），則抗告人聲請認可收養自
    應依民法規定以為判斷，是抗告人所提稱之「立收養字」係
    由親屬、民眾、政府證明認可之收養關係之憑據，顯然誤解
    我國收養之相關規定，併此說明。
五、綜上說明，本件抗告人提出認可收養，未以收養人丙○○為
    聲請人，且收養人丙○○已於九十一年四月六日過世，是收
    養人丙○○因已死亡而無非訟事件當事人能力，且該部分無
    法補正，從而，抗告人乙○○聲請認可與被繼承人丙○○間
    之收養程式顯有欠缺，應予駁回。原審駁回抗告人乙○○之
    聲請，並無不合，抗告意旨指摘原裁定有誤，求予廢棄改判
    ，為無理由，應予駁回。
六、據上論結，本件抗告為無理由，依非訟事件法第二十一條第
    一項、第二十四條第一項，民事訴訟法第四百九十五條之一
    第一項、第四百四十九條第一項、第七十八條、第九十五條
    ，裁定如主文。
中    華    民    國    95    年    9     月    14    日
                   家事法庭  審判長  郭慧珊
                             法  官  范足鳳
                             法  官  程克琳
以上正本證明與原本無異。
本裁定除適用法規顯有錯誤為理由，並經本院許可外，不得再抗
告。
如提起再抗告，應於收受送達後十日內向本院提出再抗告狀，並
繳納再抗告費新台幣一仟元。
中    華    民    國    95    年    9     月    14    日
                          書記官  洪敏芳


司法院資訊處製作；財團法人民間司法改革基金會備份。
